【裁判字號】    92,訴,1859
【裁判日期】    920929
【裁判案由】    選舉無效等
【裁判全文】
臺灣臺北地方法院民事判決                        九十二年度訴字第一八五九號
    原      告  乙○○
    訴訟代理人  陳志忠律師
    被      告  台北市西點麵包職業工會
    兼法定代理人甲○○
    訴訟代理人  梁治律師
右當事人間選舉無效等事件，本院於民國九十二年九月十五日辯論終結，判決如左：
    主    文
確認台北市西點麵包業職業工會民國九十二年三月三十日之第六屆理事選舉無效。
確認甲○○當選第六屆台北市西點麵包業職業工會之理事及理事長均無效。
訴訟費用由被告負擔。
    事    實
甲、原告方面：
一、聲明：
(一)台北市西點麵包業職業工會民國九十二年三月三十日之第六屆理事選舉無效。
(二)甲○○當選第六屆台北市西點麵包業職業工會之理事及理事長均無效。
(三)訴訟費用由被告分擔。
二、陳述：
  (一)台北市西點麵包業職業工會第六屆理事選舉，於民國九十二年三月三十日在康華
    大飯店加召開，並進行理事、監事及總工會代表之選舉，開票之順序為總工會代
    表選舉、監事選舉及理事選舉。當日原告先係被安排擔任台北市總工會代表選舉
    之監票人員，孫嘉豐則是監事選舉之唱票人員，但孫嘉豐為圖幫助被告甲○○舞
    弊，乃自行前往擔任理事選舉之唱票人員，最後變成周錦坤為總工會代表選舉之
    唱票人員，原告則擔任總工會代表之計票人員。
  (二)當日理事選舉時實際之選務人員：唱票為孫嘉豐、監票陳通勝、計票為劉耀堂。
    有選舉當日之照片可證。又依當日理事選舉之開票結果，被告甲○○之得票數為
    二十二票，與當日所開出最低當選票數二十票僅為二票之差距，方思以塗抹選票
    方式造成廢票增加，以降低其餘候選人之票數以增加自身當選理事之機會。
  (三)證人丙○○亦證稱經其認定之廢票，是被告甲○○拿予其看的，然被告甲○○非
    理事選舉之選務人員，何以能接觸選票，又何以其所拿予丙○○之選票竟又均為
    廢票，且當時開票作業尚未結束，可見被告甲○○塗抹選票之事實。
  (四)原告於理事選舉開票時即發現被告甲○○手持一疊選票在塗改。證人徐文美、劉
    慶琳均於當場親見被告甲○○塗改選票之事實，台北市政府勞工局一科之主管機
    關代表丙○○亦於現場，於理事選舉尚未開完票時，當場從被告甲○○手中取出
    一疊選票，交給工會總幹事並宣佈那些選票為廢票，顯係經被告甲○○塗改之廢
    票，否則被告甲○○既非選務工作人員，為何理事選舉當時竟能手持選票，且其
    所手持之選票竟然均屬廢票。
  (五)且原告係於發現被告甲○○於理事選舉當時有選舉作票舞弊之時，即已為異議之
    表示，否則即無徐文美、丙○○等證述原告於發現被告甲○○塗抹選票之時要求
    證人徐文美請求主管機關勞工局派駐現場人員處理之過程。
  (六)故台北市西點麵包業職業工會第六屆理事選舉，被告甲○○公然塗抹有效選票之
    舞弊方式製造當選理事之結果，是本件理事選舉確係有選舉舞弊而影響選舉之客
    觀公正與選舉之正確性而具有選舉無效之原因，乃訴請確認該次理事選舉無效及
    被告甲○○之當選理事及理事長無效。
三、證據：提出照片五幀，並聲請訊問證人徐文美、丙○○、李進旺、劉慶琳、函調
    台北市西點麵包業職業工會第六屆第一次會員代表大會會議記錄及勘驗理事選舉
    封存之選票。
乙、被告方面：
一、聲明：
  (一)原告之訴駁回。
  (二)訴訟費用由原告負擔。
二、陳述：
  (一)緣原告於九十二年三月三十日下午四時三十分假康華大飯店會議廳（台北市○○
    路三０六號），舉行「台北市西點麵包業職業工會第六屆第一次會員代表大會」
    ，並選舉第六屆理監事，選舉前經會員代表選出：發票：林永華、黃清泉、陳志
    清，唱票：陳通敏、孫嘉豐、周錦坤，計票：陳通勝、徐祥山、乙○○，監票：
    周錦坤、劉耀堂、許和周等人為選務工作人員，此有大會紀錄可稽。
  (二)本會選舉之經過為：首先由發票陳志清等人，發放選票，會員代表依序領取選票
    ，並投入票箱，再由發票員陳志清開箱將選票轉交唱票員孫嘉豐等人唱票，當時
    原告原本擔任計票員，但原告未到埸，臨時改由劉耀堂計票，唱票員孫嘉豐每唱
    完一張票，即交由監票員周錦坤查驗無誤後，始統籌交至坐於開票處前方四公尺
    處主席（即被告法定代理人），經在場之台北市政府勞工局輔導丙○○查驗後，
    始予封存，選舉過程一切合法，絕無塗改選票之情事。
  (三)按：「選舉人、被選舉人對會議出席宣布之選舉結果有異議者，得於三日（以郵
    戳為憑）內以書面申請主管機關核辦，逾期提出者，不予受理。」人民團體選舉
    罷免辦法第四十一條第二項訂有明文，查：1.原告於九十二年三月三十日下午四
    時三十分，在被告於康華大飯店舉行之會員代表大會選舉第六屆理監事時，對選
    舉結果，並未當場提出異議，且未依前開規定向主管機關以書面申請核辦，已違
    人民團體選罷法之相關規定。2.經被告向主管機關查詢結果，訴外人李進旺（會
    員代表），於選舉後曾向主管機關申請核辦，唯經主管機關台北市政府勞工局以
    九十二年五月五日北市府勞一字第 0920857-1200 號函予以駁回申請在案可稽（
    註：上開函文本會遍尋不獲，業已遺失，去向不明）。3.証人丙○○於九十二年
    六月二十三日庭訊時証稱：「本件選舉後有宣布當選名單並經告知與會代表有無
    異議，當時沒有任何代表有異議。」「我沒有看到甲○○在塗改選票。」「當時
    原告並沒有告訴我說她對選舉過程有意見，……經我注意觀察，整個選舉過程都
    有按照程序進行。」。
  (四)綜上，足資証明被告確無如原告所稱作票之情事，甚為灼然，原告之請求確認選
    舉無效及被告甲○○當選無效並無理由，應予駁回。
三、證據：提出會議紀錄影本乙件，並聲請訊問證人周錦坤、劉耀堂、孫嘉豐、陳志
    清、林永華。
    理    由
甲、程序方面：
一、按「訴狀送達後，原告不得將原訴變更或追加他訴。但有下列各款情形之一者，
    不在此限：……二、請求之基礎事實同一者。三、擴張或減縮應受判決事項之聲
    明者。……七、不甚礙被告之防禦及訴訟之終結者。」，民事訴訟法第二百五十
    五條第一項第二款、第三款及第七款定有明文。查，本件原告起訴原請求確認被
    告台北市西點麵包業職業工會九十二年三月三十日之第六屆理監事及總工會代表
    選舉無效。嗣於訴訟繫屬中九十二年七月十六日變更請求為確認台北市西點麵包
    業職業工會九十二年三月三十日之第六屆理事選舉無效，並追加請求確認被告甲
    ○○當選台北市西點麵包業職業工會之理事及理事長無效。觀上開請求，其請求
    或係減縮請求事項，增列確認被告甲○○當選無效部分，與原本聲明之基礎事實
    均係被告台北市西點麵包業職業工會之第六屆選舉是否有選舉舞弊，致產生不正
    確結果等之同一基礎事實，所應呈現出來之證據亦無甚差異，對被告之防禦及訴
    訟終並無影響，依民事訴訟法第二百五十五條第一項第二款、第三款及第七款之
    規定，尚無不合，應予准許。
二、至被告強調依工會法第三十條之規定，本件應由行政機關為處分，不服時以行政
    爭訟方式為之。然工會法所規定者乃行政程序應為之處理，與依民法對於私權受
    侵害所為之保障，乃並行不悖之二保障途逕，尚不因行政程序有何處理，而對原
    告提起本件訴訟之權利有何影響，且單就原告發覺被告甲○○有塗改選票之情形
    ，而尋求總幹事併向被告甲○○質疑，及當場請求行政機關之監選人員處理等情
    ，應已提出異議，併此敘明。
乙、得心證之理由：
一、本件原告起訴主張台北市西點麵包業職業工會第六屆理事選舉，於民國九十二年
    三月三十日在康華大飯店加召開，並進行理事、監事及總工會代表之選舉，被告
    甲○○於投票，開票過程中唱票之際，乘機塗改選票致廢票數目增加，造成選舉
    產生不正確之結果，經原告及現場人員提出異議，封存該次選票；談主管機關均
    未針對本次事件處理，原告乃基於當場異議會員身分，認為該次理事選舉舞弊影
    響選舉之客觀公正而具有選舉無效之原因，請求宣告該次理事選舉無效，被告甲
    ○○當選理事與理事長均無效。
二、被告甲○○否認有於台北市西點麵包業職業工會選舉理事時，當場塗改選票。被
    告另以原告於九十二年三月三十日當日並未對選舉結果當場異議，且未依人民團
    體選舉罷免法第四十一條第二項規定向主管機關以書面申請核辦；且證人丙○○
    、陳志青之證詞，亦可證選舉程序均依規定進行，並無原告所稱被告甲○○作票
    之事，且相關原告所提出之相片，均由證人徐文美所提供，證人劉慶琳亦證稱有
    請證人徐文美調照片之事，封存之選票亦於證人徐文美保管中，足證彼等串證一
    斑，證言均不足採，是原告主張被告甲○○作票係不實，其請求宣告選舉暨被告
    甲○○當選無效自無理由等語，資為抗辯。
三、兩造對於台北市西點麵包業職業工會於九十二年三月三十日假台北市○○路三○
    六號康華大飯店會議廳舉行「台北市西點麵包業職業工會第六屆第一次會員代表
    大會」，並選舉第六屆理監事、原告在場、被告甲○○理事選舉得票數為二十二
    票、投票後由發票員陳志清開箱將選票轉交唱票員孫嘉豐唱票、勾選超過十五人
    之選票均為廢票、陳志青係於孫嘉豐唱票前即先將選票分類為勾選超過十五人及
    未超過十五人兩疊交予孫嘉豐、該次理事選舉最低當選票數為二十票、選票封存
    交予徐文美保管等事實並不爭執，並有台北市西點麵包業職業工會第六屆第一次
    會員代表大會記錄、照片五幀、封存之選票三袋、證人孫嘉豐手繪之開票現場圖
    在卷可稽，堪信為真實。
四、查兩造爭執之重點即在於被告甲○○於本次台北市西點麵包業職業工會理事選舉
    時，究竟有無將開票中作廢之選票，當場塗改，而重新唱票，使得選舉結果產生
    不正確之結果：
  (一)被告甲○○於九十二年三月三十日選舉時，究有無塗改選票之事：
    1.證人劉慶琳證稱其為會員代表，選舉理事時其有在場，有看到孫嘉豐在整理已
      經投過的票，並於唱票前即先將投過的票分類，沒有圈選被告甲○○之選票即
      交給被告甲○○，有圈選孫嘉豐就直接拿去唱票，並言「我就站在甲○○椅背
      的後面，約五十公分處，我有看到甲○○拿票在圈選」（見本院卷，九十二年
      八月十四日言詞辯論筆錄第二頁至第三頁）。證人徐文美亦證稱當時有人說有
      作票，其被簇擁至被告甲○○身旁時，「我看到甲○○正在塗改選票，我楞住
      了，就說理事長怎麼可以如此，周白了我一眼，繼續作票，代表在身邊即很小
      聲的說趕快叫勞工局的人員來處理……」（見本院卷，九十二年八月十四日言
      詞辯論筆錄第五頁），均明確證述親見被告甲○○塗改選票。
    2.而由被告甲○○聲請本院訊問的證人方面：證人陳志青言及其於選舉當天是擔
      任發票工作，且開票時，係先將已勾選好之選票分成兩類，其認為勾選人數超
      過十五人之廢票（因只選十五席理事，最多只能勾選十五人，勾選超過十五人
      之選票為廢票）另置於一疊（見本院卷，九十二年八月十四日言詞辯論筆錄第
      七頁）。是唱票前，投過的票，已遭陳志青分類，然是否廢票或正常勾選之選
      票，應經公開唱票亮示於眾，以使會員了解是否為廢票方另為分類，證人陳志
      青竟依自己主觀見解，先予分類，足徵開票過程已有瑕疵。證人孫嘉豐亦證稱
      係由陳志青將票交予其唱票，並稱「陳志青是先將一至十五號的票整理好，放
      在最上面，不是一至十五號的放中間，可能無效的放最下面，然後交給我唱票
      ，我唱票時甲○○坐在我正前方。」（見本院卷，九十二年八月十四日言第十
      一頁），是孫嘉豐亦明知陳志青係將已分類過選票交予其唱票，且先唱有圈選
      被告甲○○部分的正常選票（蓋被告甲○○於理事選票上係編號「一」，屬於
      理事選票中編號一至十五號之範圍。）。上開二人證述於唱票前先予分類的方
      法，是導致被告甲○○能適時的利用機會塗改選票相重要之過程（詳下述「3.
      」），符合客觀上顯示出來的事實，故二人就此部分的陳述應可採信。
    3.但被告甲○○是否於開票完成前即已塗改理事選舉之選票，使未圈選被告甲○
      ○之選票成為廢票，而影響選舉之結果？
      (1)證人孫嘉豐雖稱其有將投過的票全部唱完，且係每唱完一張票即交予監票人
        周錦坤（按係被告甲○○之胞弟），證人周錦坤亦如此證稱（見本院卷，九
        十二年八月十四日言詞辯論筆錄第十頁、九頁），然依據當天所拍攝之照片
        ，在理事開票面版前開票作業之三人並無周錦坤，其反而是出現在「總工會
        代表」之開票面版前作業（見本院卷，原告所提出之證物一及證物二），顯
        見其與孫嘉豐證詞已有勾串不實之虞，其證稱有唱完全部理事選票即值懷疑
        ；況台北市政府勞工局派於現場輔導監選之證人丙○○亦證稱「當時總幹事
        （按即證人徐文美）跟我說，有人在做票，我過去看時，還沒有開完票，是
        看到甲○○手上有一疊票，因為總幹事在旁邊跟我說這選票有問題，理事長
        說這些選票人數已經超過應圈選的人數，就把那疊票交給我，等我檢驗完後
        ，票已經開完……」（見本院卷，九十二年八月十四日言詞辯論筆錄第十二
        頁），顯見尚未開完（唱畢）理事選票，被告甲○○非屬任何之開票作業人
        員（見附卷之台北市西點麵包業職業會第六屆第一次會員代表大會記錄）就
        能拿到「一疊」選票，且證人丙○○亦稱被告甲○○當時交給他的票幾乎每
        一張都是廢票，參諸證人陳志青所稱把圈選超過十五人次之廢票置於「正常
        票」之下交予證人孫嘉豐，且證人孫嘉豐係先唱有圈選被告甲○○之選票已
        如前述，則此時不應有「廢票」或僅有極少數廢票唱畢或「流出」（蓋該次
        理事選舉共有五十二張票，十張廢票，四十二張有效票，參證物袋），何至
        於在丙○○前往查看尚未唱畢選票時，被告甲○○手上就握有幾全是廢票「
        一疊」，約有八張（見本院卷，九十二年六月二十三日言詞辯論筆錄），足
        徵被告甲○○當時所握有之選票均應是未經唱畢之選票，證人孫嘉豐稱已唱
        完全部選票亦顯與事實不符。
      (2)且以被告甲○○非選務人員，其本身亦為理事選舉之候選人，不應於開票過
        程接觸選票之情況，為何會於開票過程中握有偌多之廢票？參諸前揭證人孫
        嘉豐及陳志青之舉動，應是與被告甲○○配合所為（否則陳志青不至於未唱
        票前，即先分置有圈選被告甲○○之票與未圈選被告甲○○之票，孫嘉豐亦
        不應明知陳志青如此作為，仍配合其動作而先唱有圈選被告甲○○之選票）
        ，使被告甲○○能順利握有該等未經唱畢之理事選票，而被告甲○○究為何
        需於理事選舉開票完畢前握有該等「廢票」？由之前證人孫嘉豐及陳志青之
        證言，益證被告甲○○拿到的是已圈選並投畢但沒有圈選被告甲○○之有效
        選票，經被告甲○○之塗改成廢票，他人之得票率即降低，被告甲○○自己
        之應得票數不影響，造成對被告甲○○有利之選舉結果。否則被告甲○○於
        唱票之際，無端握有一疊圈選超過十五人次之廢票，並不能對選舉產生影響
        ，又非其所應握有之選票，豈不平白遭人物議，更可見其所握有的原應是未
        圈選被告甲○○之有效票，才有加圈或塗改使之成為無效廢票而有改變選舉
        結果之可能；再觀該次理事選舉封存之選票，所有十張廢票竟巧合的全都是
        超圈之選票，且皆只恰巧地多圈了一人次，即十六人次，十張廢票形成均係
        「超圈一人次」，足徵該等廢票的形成係有人為因素介入，而有特定之一貫
        手法；又經本院勘驗的結果（見本院卷，九十二年八月十四日言詞辯論筆錄
        第十三頁），亦可看出其中三張廢票，編號一部分（即被告甲○○部分）之
        原子筆墨水以及筆跡與其他編號並不相同，顯係塗改所致（即另外多加圈選
        所致），故客觀上亦有塗改選票之事實，證人劉慶琳、徐文美亦已明確證述
        親見被告甲○○塗改事實如前述，依上所述，已足證被告甲○○確有於台北
        市西點麵包業職業工會理事選舉時塗改選票，致使選舉產生有利於被告甲○
        ○之不正確結果。
  (四)綜上所述，被告甲○○確有於台北市西點麵包業職業工會理事選舉時，塗改選票
    之情節，且情形嚴重，非僅係決議方法違反法令或章程，且實質的對於會議產生
    破壞，對眾會員選出會員代表，再由會員代表投票選出理事時已合致的「平行的
    意思表示」，以被告甲○○個人意思加以否定，並製造出不正確的選舉結果，對
    於會議已由民主程序產生之「總意」直接加以否定，實不能謂台北市西點麵包業
    職業工會該次之理事選舉已有決議成立，所呈現出來的決議多僅是被告甲○○個
    人意志，應認該次理事選舉無效。
五、台北市西點麵包業職業工會之理事選舉既係無效，則該次選舉所產生之理事均不
    效力，其等互選所產生之理事長自亦不生效力，故被告甲○○之當選理事及理事
    長，亦屬無效。是原告所請求者均有理由，均予准許。
六、兩造其餘之攻擊防禦方法，經審酌結果，均與本件判決無影響，爰不一一論述，
    附此敘明。
據上論結，本件原告之訴為有理由，依民事訴訟法第七十八條、第八十五條第一項，
判決如主文。
中      華      民      國    九十二    年      九  月    二十九        日
                                            民事第二庭法      官  朱漢寶
右為正本係照原本作成。
如對本判決上訴，須於判決送達後廿日內向本院提出上訴狀。
中      華      民      國    九十二    年      九      月    二十九    日
                                                    法院書記官    劉碧輝


司法院資訊處製作；財團法人民間司法改革基金會備份。
